臺灣高等法院刑事判決　　　　　　　　 94年度上訴字第147號
　　上　訴　人　臺灣桃園地方法院檢察署檢察官
　　被　　　告　甲○○
上列上訴人因被告偽造文書等案件，不服臺灣桃園地方法院92年
度訴字第1778號，中華民國93年11月5日第一審判決（起訴案號
：臺灣桃園地方法院檢察署92年度偵緝字第207號），提起上訴
，本院判決如下：
    主  文
上訴駁回。
    理  由
一、公訴意旨略以：被告甲○○於民國91年6月間，接受乙○○
    委託，代為向謝銓仁（現改名為丁○○）收取位於桃園縣蘆
    竹鄉○○路82號之4、8樓房屋之租金，旋前往桃園縣蘆竹鄉
    ，向謝銓仁收取其積欠乙○○之91年2月至5月之房租及管理
    費共計新台幣（下同）3萬3千8百40元後，竟於不詳時間、
    地點，意圖為自己不法之所有，將上開款項予以侵占入己花
    用。甲○○另知悉上開房屋係乙○○向屋主丙○○之夫蘇鑫
    銘承租後再轉租予謝銓仁，竟又基於意圖為自己不法之所有
    及行使偽造私文書之犯意，先於91年7月間，在不詳地點，
    偽造丙○○名義之委託書一紙，進而於91年7月26日晚間，
    在桃園縣蘆竹鄉麥當勞速食店內，持向謝銓仁行使並佯稱該
    屋之91年6、7月租金，屋主已委託伊收取，如不付租，就必
    須搬離，謝銓仁信以為真，因而於當日交付1萬5千元租金予
    甲○○，嗣經乙○○、謝銓仁查詢，始知上情。因認被告涉
    有刑法第335條第1項之侵占罪、第216條、第210條之行使偽
    造私文書罪、第339條第1項之詐欺取財罪嫌云云。
二、按犯罪事實應依證據認定之，無證據不得認定犯罪事實；另
    不能證明被告犯罪者，應諭知無罪之判決。刑事訴訟法第15
    4條第2項、第301條第1項分別定有明文。此所謂認定犯罪事
    實之證據，係指足以認定被告確有犯罪行為之積極證據而言
    ，該項證據自須適合於被告犯罪事實之認定，始得採為斷罪
    資料；而認定不利於被告之事實，須依積極證據，苟積極證
    據不足為不利於被告事實之認定時，即應為有利於被告之認
    定，更不必有何有利之證據。另認定犯罪事實所憑證據，雖
    不以直接證據為限，間接證據亦包括在內；然而無論直接或
    間接證據，其為訴訟上之證明，須於通常一般之人均不致有
    所懷疑，而得確信其為真實之程度者，始得據為有罪之認定
    ，倘其證明尚未達到此一程度，而有合理性懷疑之存在時，
    即無從為有罪之認定，有最高法院29上字第3105號、30年上
    字第816號、76年台上字第4986號判例可資參照。次按告訴
    人之指訴係以使被告受刑事訴追為目的，是其陳述是否與事
    實相符，仍應調查其他證據以資審認，有最高法院52年台上
    字第1300號判例可參。
三、檢察官認被告涉有上揭犯罪，係以告訴人乙○○、謝銓仁之
    指訴，證人丙○○之證述及被告就為告訴人乙○○收租之情
    形前後供述不一，證人蘇文仕證稱甲○○並未將房租扣除３
    萬元餘款給伊等語，核與被告所辯情節有出入，復有委託書
    、收據、房屋租賃契約書等，為其論據。訊據被告固坦承有
    向謝銓仁分別收取租金各2萬元及1萬5千元，但未交付予乙○○之事實不諱，惟堅決否認有何不法犯行，辯稱：乙○○
    是其社區管理委員會之總幹事，之前為其出租厚生路88號2
    樓之4房子，押金2萬元和1個月租金1萬元，均未給付，乙○○即表示幫他向謝銓仁收取租金，來抵銷欠款，委託書是91
    年5、6月乙○○所交給，其向謝詮仁共收3萬5千元，其中3
    萬元抵償乙○○之欠債，3千8百40元用來繳管理費，另多出
    之1千1百60元是謝銓仁返還其的錢，其並無侵占乙○○的錢
    ；也沒有假冒丙○○名義，持丙○○名義之委託書向謝銓仁
    收取1萬5千元之租金等語。
四、經查：
（一）關於侵占部分：
１、告訴人乙○○於91年2月10日，向蘇鑫銘承租位於桃園縣蘆
    竹鄉○○路82號8樓之4房屋，後因故轉租予告訴人謝銓仁，
    二人並約定由謝銓仁直接將房租給付予房東即蘇鑫銘，且自
    行繳付該屋之管理費，嗣因謝銓仁遲未給付房租及管理費，
    告訴人乙○○即出具委託書，委託被告甲○○代其向謝銓仁
    收取91年2月至5月份每月7千5百元之房租及該4月積欠之每
    月管理費960元（合計3萬3千8百40元）之事實，業據告訴人
    乙○○、謝銓仁於偵查中指證詳確，並為被告所是認，復有
    房屋租賃契約書（92年度偵緝字第207號─以下簡稱偵卷，
    第20頁至第24頁）、乙○○書立之委託書（偵卷第35頁）等
    在卷可稽，此部分之事實堪信為真實。
２、告訴人乙○○固指稱未收到被告向謝銓仁所收取之上開租金
    云云，被告亦坦承未將向謝銓仁所收取之款項交予乙○○，
    惟辯稱係抵銷告訴人乙○○為其將同一社區之另間房子出租
    ，向房客收取之押金2萬元、租金1萬元，而未轉交給其該部
    分債務等語。據證人即當時社區管理委員會之監委蘇文仕證
    稱：委託書（即偵卷第35頁）是乙○○寫的，當時其在場，
    乙○○委託被告向謝銓仁收房租，當初乙○○有說收到房租
    中３萬元還給被告等語（偵卷第39頁背面、第40頁）。雖告
    訴人乙○○於偵查中否認證人蘇文仕所稱其有積欠被告金錢
    之事，然參酌被告與告訴人乙○○間若無任何債務關係，而
    告訴人乙○○係謝銓仁之出租人，又住同一社區，則告訴人
    乙○○逕向謝銓仁收取租金即可，何需捨簡就繁，書立委託
    書，委請被告收款之理？而證人蘇文仕與告訴人乙○○及被
    告均無任何親誼關係存在，衡情證人蘇文仕應無附和被告，
    而自陷涉犯偽證罪之必要。本院認證人蘇文仕所證及被告所
    辯因乙○○有欠被告錢，才委託被告向謝銓仁收取租金抵償
    欠款一節，尚合情理，可堪採信；而告訴人乙○○經原審傳
    拘不到，本院亦傳喚不到，是其告訴內容之真實性即有待商
    榷。是被告上開所辯向謝銓仁收取之租金，其中3萬元是用
    來抵償乙○○積欠之款項一節，應非無據。
３、被告辯稱向謝銓仁所收取之3萬5千元，有包含管理費3千8百
    40元，已幫乙○○代繳91年2月至5月之管理費，且告訴人乙○○亦稱其未繳該幾個月的管理費，沒人找其收管理費等語
    （偵卷第40頁背面），堪認被告所辯伊有將收取之其中3千8
    百40元，代乙○○付管理費一節，可堪採信。則被告為乙○○向謝銓仁收取之3千8百40元管理費部分，既已為告訴人乙○○繳納社區管理費，被告就此部分款項，即無為自己不法
    所有而侵占可言。至被告向謝銓仁所收取3萬5千元，扣除前
    述之租金3萬元及管理費3千8百40元，尚餘1千1百60元之部
    分，並非係告訴人乙○○委託被告代為收取之款項，告訴人
    謝銓仁縱有溢付，被告並無交付告訴人乙○○之義務，是此
    部分費用被告縱未交予告訴人乙○○，亦與侵占犯行無涉。
４、綜上所述，被告持告訴人乙○○之委託書向謝銓仁收取3萬
    元房租，及3千8百40元之管理費，收得之款項其中3萬元既
    抵銷告訴人乙○○應給付被告之款項，另3千8百40元亦由被
    告代繳管理費，洵難認被告有何意圖為自己不法之所有，而
    侵占他人之財物。此部分之犯行，尚屬不能證明。
（二）關於偽造文書及詐欺部分：
１、公訴意旨認被告復於91年7月26日提出偽造丙○○名義之委
    託書，假冒受屋主丙○○委託，再向謝銓仁另行收取2個月
    租金1萬5千元一節。經查據證人謝銓仁證稱：被告僅拿乙○○名義之委託書向其收錢，沒有看過丙○○具名之委託書，
    且其付給被告之款項被告均有給收據，收據包括房租及管理
    費，被告並無自稱受屋主之託，再向其收2個月之房租等語
    （本院94年3月15日審判筆錄），而被告持乙○○出具之委
    託書向謝銓仁收款，謝銓仁支付3萬5千元給被告，被告出具
    2 萬元及1萬5千元之收據，亦有委託書（偵卷第35頁）、收
    據（91年度他字第1974號卷第5頁）在卷可參，如被告嗣後
    又持屋主丙○○名義之委託書向謝銓仁再收取2個月1萬5 千
    元之租金，謝銓仁如數給付，謝銓仁豈會未如前要求被告出
    具收據，以資憑信？又證人丙○○證稱其到厚生社區辦公室
    ，乙○○聯絡謝銓仁拿委託書給其看，委託書之內容為丙○○委託甲○○收房租，後面委託人有寫其名字，但受託人的
    姓名其忘記了，其未曾見過謝銓仁及被告之筆跡，但委託書
    不是乙○○之筆跡，因其只看一眼，不知是誰的筆跡，無法
    確定是否為被告的筆跡等語（本院94年3月15日審判程序筆
    錄），證人丙○○雖證稱乙○○、謝銓仁有提出其委託被告
    收取房租之委託書，惟無法確定該委託書係何人之筆跡，亦
    無法確定係被告之筆跡，另委託書並未扣案，自無相當之證
    據堪認被告有偽造丙○○名義之委託書向謝銓仁詐取房租，
    且謝銓仁亦否認被告有提出丙○○名義之委託書向其收取房
    租，再參酌告訴人謝銓仁於原審證稱：告訴狀是乙○○寫的
    ，拿給其簽名蓋章，內容其不知道，其只想向乙○○證明有
    付房租給甲○○，因為乙○○說如果其有付款，為什麼不敢
    告等語（原審卷第144頁、第145頁），是謝銓仁之告訴洵無
    可採，自難認被告此部分有偽造文書、詐欺取財之犯行。
五、綜上所述，尚難證明被告有檢察官起訴之侵占、行使偽造私
    文書及詐欺取財犯行，既不能證明被告犯罪，即應為無罪之
    諭知。原審以不能證明被告犯罪，為被告無罪判決之諭知，
    經核於法並無違誤。檢察官上訴意旨指摘原判決諭知被告無
    罪為不當，為無理由，應予駁回。
據上論斷，應依刑事訴訟法第368條，判決如主文。
本案經檢察官柯麗鈴到庭執行職務。
中　　華　　民　　國　　94　　年　　3 　　月　　29　　日
　　　　　　　　　刑事第十六庭
                              審判長法　官  曾德水
　　　　　　　　　　　　　　　　    法　官  江國華
　　　　　　　 　 　　　　　　　　　法　官  杜惠錦
以上正本證明與原本無異。
關於偽造文書（及詐欺）部分檢察官如不服本判決應於收受送達
後十日內向本院提出上訴書狀，其未敘述上訴之理由者並得於提
起上訴後十日內向本院補提理由書（均須按他造當事人之人數附
繕本）。
侵占部分不得上訴。
                                    書記官  楊秋鈴
中　　華　　民　　國　　94　　年　　3 　　月　　29　　日
